最高法院刑事判決　　　　　　九十四年度台上字第三四二三號
　　上　訴　人　甲○○
　　　　　　　　　　　　4之3.
　　　　　　　　　　　　16號.
　　選任辯護人　錢裕國律師
上列上訴人因偽造有價證券等罪案件，不服台灣高等法院中華民
國九十一年八月三十日第二審判決（九十一年度上訴字第七九三
號，起訴案號：台灣士林地方法院檢察署八十九年度偵字第四八
七二號），提起上訴，本院判決如下：
    主  文
原判決撤銷，發回台灣高等法院。
    理  由
本件原判決認定上訴人甲○○與林志德於民國七十四年九月間，
在台北市北投區○○○路○段九五巷一弄十三號四樓設立榮輝印
刷有限公司（下稱榮輝公司）。由林志德擔任該公司負責人，上
訴人則受任為會計，負責處理該公司會計及收支等業務。榮輝公
司將其於台北市第一信用合作社營業部所設立之支票存帳戶內之
空白支票簿，及該公司與負責人林志德之印鑑各一枚交由上訴人
保管，並授權上訴人於該公司應支付款項之範圍內方可簽發支票
使用。詎上訴人竟基於概括之犯意，自八十八年五、六月間起至
八十九年四月間某日止，連續多次違背其任務，逾越其授權範圍
，盜用上述印鑑章，偽造該公司如原判決附表一編號一至編號十
一、編號十三至編號二十一、編號二十三至編號二十八所示之支
票計二十六張（上述附表編號十二、二十二所示之支票未填月份
，編號二十九所示之支票未填日期，均未完成發票行為），或用
以清償其債務或調現供己使用。並於原判決附表二備註欄所示之
借款日，佯稱如原判決附表二所示之支票六張為榮輝公司之客票
，持向萬荃製版有限公司（下稱萬荃公司）負責人李金岩借款。
嗣因原判決附表二編號一所示之支票經萬荃公司提示不獲兌現，
上訴人復持原判決附表一編號二九所示之支票一張，向李金岩換
回上開支票，而詐得緩期清償之利益。其藉此等方法違背其依約
應執行該公司之財務管理任務，致生損害於榮輝公司之財產。嗣
於八十九年四月底，台北市第一信用合作社通知榮輝公司上開支
票存款帳戶內之存款不足，將如原判決附表一所示之支票退票，
並於同年五月二十六日將該公司列為拒絕往來戶等情。因而撤銷
第一審判決，改判仍依牽連犯關係從一重論處上訴人連續意圖供
行使之用，而偽造有價證券罪刑，固非無見。
惟查：按除有特別規定外，已受請求之事項未予判決，或未受請
求之事項予以判決者，其判決為當然違背法令，刑事訴訟法第三
百七十九條第十二款定有明文。本起訴意旨指上訴人併有偽造及
行使如原判決附表一編號十二、二十二、二十九所示支票三張，
而損害榮輝公司利益之事實（其中編號二十九所示支票部分係檢
察官於第一審所追加），認上訴人此部分所為亦涉犯偽造有價證
券罪及背信罪嫌，並認其所犯該二罪之間具有想像競合犯之關係
，應從一重之偽造有價證券罪處斷。原判決雖認定上訴人有擅自
簽發上述三張支票之事實，但上述支票或未填載月份（如編號十
二、二十二號所示之支票），或未填載日期（如編號二十九所示
之支票），均尚未具備支票之必要記載事項，而認為此部分尚不
構成偽造有價證券罪。然其對於起訴意旨所指上訴人偽造上述三
張支票並持以行使而涉犯偽造有價證券罪嫌部分，並未加以審判
，或於理由內說明該部分應否不另為無罪之諭知，依上規定，自
有已受請求之事項而未予判決之當然違背法令。又原判決既認上
訴人雖盜用印章簽發上述三張支票，但尚未完成發票行為，而不
構成偽造有價證券罪。則上訴人在該三張支票上盜蓋印章之行為
，能否認屬偽造上述支票之階段行為，而不另論罪？即有研酌餘
地。原判決對此並未詳加闡述剖析論敘明白，遽認上訴人盜用印
章於原判決附表一所示支票之行為（包括盜用印章於上述三張未
完成之支票部分）均屬偽造有價證券之階段行為，而不另論罪（
見原判決第九頁第一行），亦屬理由不備。再者，原判決既認定
上訴人簽發如原判決附表一編號二十九所示之支票部分，尚不構
成偽造有價證券罪。則上訴人以該支票作為擔保，向李金岩換回
其原先借款所交付之客票而觸犯詐欺得利罪部分，即無所謂與其
所犯之偽造有價證券罪之間具有方法結果之牽連關係。乃原判決
理由竟謂上訴人所犯詐欺得利罪與偽造有價證券罪及背信罪之間
，均有方法結果之牽連關係，依刑法第五十五條之規定，應從較
重之偽造有價證券罪處斷云云（見原判決第九頁第三行至第五行
），亦有適用法則不當之違法。此外，本件檢察官起訴意旨認上
訴人以一違背授權擅自簽發支票之行為，同時觸犯偽造有價證券
及背信二罪，應依想像競合犯之例從一重處斷。原判決則認為上
訴人所犯上開二罪之間具有方法、結果之牽連關係，而依牽連犯
之例從一重處斷。惟並未進一步說明上訴人所犯偽造有價證券及
背信罪之內容究屬一行為？抑或係數行為？如何區分其中何者為
方法行為，何者為結果行為？遽論以牽連犯，尚嫌理由欠備。又
依卷附付款人慶豐商業銀行中和分行票號ＣＦ0000000號
支票影本所示，該支票發票人為「享晟工程企業有限公司（負責
人為賴文龍）」（見第一審卷第一八四頁）。原判決附表二編號
一記載該支票之發票人為「賴文龍」，似屬誤載，併予指明。以
上或為上訴意旨所指摘，或為本院得依職權調查之事項，應認原
判決有撤銷發回之原因。又起訴書附表編號十三所示票號Ａ00
000000號之支票金額為「二五○○○○元」，而原判決附
表一編號十三所載同一支票之金額似為「一十五萬元」，兩不相
符，是否原判決附表列印不清所致？案經發回，宜併予查明。
據上論結，應依刑事訴訟法第三百九十七條、第四百零一條，判
決如主文。
中　　華　　民　　國　九十四　年　　六　　月　二十三　日
                      最高法院刑事第五庭
                          審判長法官  吳　雄　銘
                                法官  池　啟　明
                                法官  郭　毓　洲
                                法官  吳　三　龍
                                法官  林　永　茂
      本件正本證明與原本無異
                                      書  記  官
中　　華　　民　　國　九十四　年　　六　　月　二十七　日
                                                      Ｅ
